【裁判字號】    90,上更(一),197
【裁判日期】    900831
【裁判案由】    毒品危害防制條例
【裁判全文】
臺灣高等法院刑事判決                          九十年度上更(一)字第一九七號
    上  訴  人  臺灣板橋地方法院檢察署檢察官
    被      告  乙○○
右上訴人因被告違反毒品危害防制條例案件，不服臺灣板橋地方法院八十八年度訴字
第四六五號，中華民國八十九年五月三十一日第一審判決（起訴案號：臺灣板橋地方
法院檢察署八十七年度偵字第一一五六九號、第二二八三二號）提起上訴，經最高法
院第一次發回，本院判決如左：
    主  文
原判決關於乙○○連續幫助施用第一級毒品部分撤銷。
乙○○免訴。
    理  由
一、公訴意旨略以：被告乙○○意圖營利，基於概括之犯意，先向綽號「老二」之人
    以海洛因每公克新臺幣（下同）一萬元，安非他命每公克二千元之代價，販入大
    量海洛因予以分裝，除供渠等自己施用外，並民國（下同）八十七年二月間起至
    五月二十日止，以海洛因每八分之一兩六千五百元之價格，或在臺北縣蘆洲市○○街一○八巷五弄十五號四樓其原居處，或在臺北縣永和市○○路四二五號四樓
    甲○○原居處，連續販賣各約三千元至一萬元不等之海洛因予徐女計十次。嗣並
    以其女友高美銀位於臺北市○○街一○七號三樓Ａ三一室住處之電話（○二）0
    0000000，及其原居處電話（○二）00000000，及徐女上址之電
    話（○二）00000000為聯繫，連續多次販賣三、四千元不等之海洛因予
    徐女所介紹之買主「阿明」。因認被告乙○○此部分所為，係犯肅清煙毒條例第
    五條第一項罪嫌。
二、按「連續犯係裁判上之一罪，該項犯罪之一部判決確定者，其效力固及於全部，
    又案件曾經判決確定者，應諭知免訴之判決，亦為刑事訴訟法第二百九十四條第
    一款（舊）所明定，惟此項連續犯之判決，按諸司法院釋字第四十七號解釋，應
    以先確定者為有既判之拘束力，後確定者，應為免訴之諭知」，最高法院四十七
    年台非字第四二號著有判例；次按「案件曾經判決確定者，應為免訴之判決，此
    項原則關於實質上一罪或裁判上一罪，均有其適用。連續犯係裁判上之一罪，其
    一部分犯罪事實曾經判決確定者，其效力當然及於全部，故檢察官復將其他部分
    重行起訴，亦應諭知免訴之判決」最高法院四十九年台非字第二○號著有判例足
    資參照。
三、訊據被告乙○○矢口否認有販賣海洛因予被告甲○○、丙○○施用之犯行，並辯
    稱：伊向綽號「老二」之人購買海洛因主要係供己施用，只有部分放在香煙內無
    償轉讓提供予被告甲○○施用而已，並非販賣；而丙○○只是要伊幫忙調安非他
    命，非向伊購買海洛因云云。經查：
（一）乙○○被訴販賣海洛因予甲○○施用部分：
  １‧被告乙○○先後共連續十次以低價供應海洛因予被告甲○○施用之事實，迭據
      被告甲○○於警訊時供稱：「我向冬瓜（即乙○○）拿，半兩的四分之一是六
      千五百元」（見偵字第一一五六九號卷第五頁反面），於偵查中供稱：「八十
      七年二月至五月間，大概拿過十來次，每次三千元至一萬元不等」、「大概買
      十次，重量都在半錢以下，三千元至一萬元」（見偵字第一一五六九號卷第八
      十九頁反面、第九十七頁），於原審調查時則到庭供稱：「我是向他（即乙○○）買海洛因的，半錢一萬三」、「價格每次都不同，是三千元至一萬元不等
      ，至於重量多少，我不十分清楚，因為都是他秤給我」（見原審卷（一）第四
      十七之一頁反面，原審卷（三）第四十九頁），於本院上訴審時到庭供稱：「
      每八分之一錢六千五百元」等語甚詳（見上訴卷第四十四頁），其有供應海洛
      因予被告甲○○施用，應可認定。
  ２‧細察被告甲○○之供述，固可知被告乙○○提供予被告甲○○施用之海洛因，
      價格每次均不同。惟參諸被告乙○○於警訊時供稱：「每次拿海洛因○‧三公
      克或○‧六公克給她（即甲○○），每包二千元，兩包四千元」等語（見偵字
      第一一五六九號卷第九頁反面），足知每包海洛因重○‧三公克，價格為二千
      元，則一公克海洛因之價格約為六、六六六元，與被告甲○○於原審調查時供
      稱：「半錢一萬三」（以一錢折合三點七五０公克換算，每公克約為六、九三
      三元），相去不遠。然而，被告甲○○於警訊時另供稱：「半兩的四分之一（
      即每八分之一兩）是六千五百元」，換算每公克約為一、三八六七元；惟於本
      院上訴審時則改稱：「是八分之一錢，不是八分之一兩，沒那麼便宜，我不知
      道是不是地院法官聽錯了，應該是每八分之一錢六千五百元」等語（見上訴卷
      第四十四頁），準此換算每公克約為一三、八六七元，與前開每公克約一、三
      八六七元，二者居然相差十倍之多。是海洛因之價格，如以甲○○於警訊所言
      之半兩的四分之一（即八分之一兩）六千五百元，或於本院上訴審時所言之每
      八分之一錢六千五百元，均失之過於廉、貴，被告甲○○之供詞前後迥異，殊
      難憑信。惟於前開不同之價格中，以被告及徐巧玲分別於警訊時所言，並經換
      算之每公克約六、六六六元及每公克約六、九三三元二者較為接近，洵堪採信
      。
  ３‧被告乙○○購買海洛因之價格，其於警訊時供已供明，係以「每一公克一萬元
      」價格向「老二」之人販入海洛因（見偵字第一一五九六號卷第七頁反面）；
      而被告甲○○於警訊供稱：係以以每半兩的四分之一六千五百元向被告乙○○
      購買海洛因（換算每公克約一千三百八十七元）」（見偵字第一一五九六號卷
      第五頁反面），於本院上訴審審理時雖改稱：「是八分之一錢，不是八分之一
      兩，沒那麼便宜，我不知道是不是地院法官聽錯了，應該是每八分之一錢六千
      五百元」云云（見上訴卷第四十四頁），因此換算每公克約為一三、八七○元
      ，二者竟相十倍，尚難遽信，已如前述。而以被告甲○○於原審調查時所供：
      「以每半錢一萬三千元向被告乙○○購買海洛因（換算每公克約六千九百三十
      三元）」（見原審卷（一）第四十七之一頁），及被告乙○○於警訊時所供：
      「每次拿海洛因每○‧三公克二千元（換算每公克六、六六六元），較為相近
      且可採。從而，被告乙○○無論以每公克六、六六六元或每公克六、九三三元
      之價格，提供海洛因予被告甲○○施用，均係「低」於成本之價格一○、○○○元（見偵字第一一五九六號卷第七頁反面），提供海洛因與被告甲○○施用
      ，故尚難遽認有「販賣」營利之意圖或行為。
（二）乙○○被訴販賣海洛因予丙○○施用部分：
  １‧證人即綽號「阿明」之丙○○（見原審卷（二）第一二二頁）於原審調查中雖
      證稱：「我在八十七年向他（即乙○○）買海洛因三千元」、「我是在八十七
      年五月份向乙○○買一次海洛因，買三千元。我是在（臺北市○○○街一○七
      號二樓安安的住處拿到海洛因的」云云（見原審卷（二）第一七八頁反面至第
      一七九頁、第二一九頁）。惟於本院調查中則證稱：「我有向被告乙○○拿貨
      （海洛因），有拿過三次貨，海洛因都是買三千元，但重量我不知道，第一次
      是在八十七年四月的中旬晚上，確實時間我忘記了，我有拿三千元給被告乙○○是要買海洛因，重量我不知道，是在伊通街一○七號三樓是要向被告乙○○
      買海洛因，我到後被告乙○○當場有拿貨給我。第二次是在八十七年五月初，
      也是要買三千元，也是在伊通街一○七號三樓，第三次在八十七年五月底，但
      是是在伊通街一○七號的二樓，也是買三千元，重量我不知道，」、「乙○○
      應該沒有賺我的錢，我只是要向被告乙○○調貨」、「第一次被告乙○○是把
      他身上海洛因的給我，後面二次是被告乙○○按照他的意思撥給我的，第二、
      三次我分比較少，被告乙○○分比較多，他當時沒有分成二等分，隨便我選那
      一邊的海洛因」云云（見本院卷第一二一頁）。
  ２‧對照被告乙○○於本院調查時供稱：「證人丙○○有跟我拿過三次貨，確實都
      是用三千元買海洛因，但這些錢都是要合買海洛因的，因為合買會比較多，我
      買回來之後，我再分一半給丙○○」等語（見本院卷第一二一頁），足見該「
      三次」中之「第二次」及「第三次」確為被告乙○○與證人丙○○「合買」海
      洛因，故證人丙○○出資「金額」為三千元，而分得與三千元「數量」相當之
      海洛因；又該「三次」中之「第一次」，證人丙○○之出資「金額」雖亦係三
      千元，卻獲得較「第二次」及「第三次」更多之海洛因（「數量」不相當），
      由此可知證人丙○○「第一次」出資三千元卻獲得較三千元應得「數量」更多
      之海洛因，則以相同之價格獲得較應得「數量」更多之海洛因，其平均價格自
      應較被告乙○○取得海洛因之成本為低。因此，被告乙○○以「相當」或「略
      低」於於成本之價格一○、○○○元之價格，提供海洛因予被告丙○○施用，
      亦難遽謂有「販賣」營利之意圖或行為。
四、此外，復有海洛因四小包、海洛因殘渣一包、分裝袋三大包（共二百四十五個）
    、三個及電子秤一個扣案可資佐證，而該四小包海洛因經送請法務部調查局以氣
    相層析質譜儀分析法及化學分析法檢驗，係海洛因，且其實際淨重為○．七一公
    克，包裝重為○．四四公克，亦有該局八十七年七月一日（八七）陸字第八七一
    六二六七四號檢驗通知書乙紙在卷可憑（見偵字第一一五九六號卷第八十七頁）
    ，堪認被告乙○○提供甲○○、丙○○等人所施用者，確係海洛因無訛。綜上所
    述，本件事證明確，被告犯行洵堪認定。
五、縱上所述，被告乙○○係以低於進貨之價格提供海洛因予被告甲○○、丙○○，
    難謂其有「營利」及「販賣」之意圖，其行為尚與販賣海洛因之構成要件有間，
    不得論以販賣罪嫌，核與「轉讓」毒品行為相當，應依毒品危害防制條例第八條
    第一項轉讓第一級毒品罪處斷（最高法院八十四年第三次刑事庭會決議參照）。
    檢察官雖引前開決議：「所謂意圖營利，僅行為人主觀上有此意圖為已足，並不
    以果而得利或已經得利為必要，又若於有償讓與他人之初，係基於營利之意思，
    並已著手實施，而因故無法高於購入原價出售，最後不得不以原價或低於原價讓
    與他人時，應成立販賣海洛因罪名云云，指被告乙○○涉犯販賣海洛因罪嫌，惟
    同決議後段亦揭明：「苟始終無營利之意思，縱以原價或低於原價有償讓與他人
    ，即難謂為販賣行為，僅得以轉讓禁藥罪論處。」，而如上所述，本件被告所乙○○所為應認係基於轉讓海洛因供甲○○、丙○○等人施用之犯意，並無證據證
    明被告乙○○係以營利意思販賣，已如前述，檢察官上述理由，即非可採。起訴
    法條亦有未洽，允宜變更。
六、經查，被告乙○○於八十七年六月一日在伊通街上址Ａ三一室高美銀原居處內，
    將摻有海洛因之大衛杜夫牌香煙一支點燃後無償提供予高美銀施用；復於同年月
    二日，在上址甲○○原住處內，將摻有海洛因之百樂門牌香煙一支無償提供予甲○○，而以此方式共連續二次轉讓第一級毒品海洛因予高美銀、甲○○施用，業
    經原審判決認定屬實，有該判決附卷足據。而本件被告乙○○於三（一）、（二
    ）所載時地以低於進貨之價格連續轉讓第一級毒品海洛因予被告甲○○、丙○○
    施用之行為，與前開業經判決確定之連續「轉讓」行為，其時間緊接，所犯係構
    成要件相同之罪名，顯係基於概括犯意反覆為之，為連續犯。雖其行為跨越肅清
    煙毒條例（舊法）仍施行有效期間及八十七年五月二十日毒品危害防制條例（新
    法）公布施行，同年月二十二日生效日之後，惟連續行為終了之日係在毒品危害
    防制條例（新法）公布施行生效期間，應依毒品危害防制條例第八條第一項轉讓
    第一級毒品罪處斷，並以一罪論。
七、被告乙○○於八十七年六月一日在伊通街上址Ａ三一室高美銀原居處內，將摻有
    海洛因之大衛杜夫牌香煙一支點燃後無償提供予高美銀施用；復於同年月二日，
    在上址甲○○原住處內，將摻有海洛因之百樂門牌香煙一支無償提供予甲○○，
    而以此方式共連續二次轉讓海洛因予高美銀、甲○○施用，經原審以連續轉讓第
    一級毒品罪判處有期徒刑壹年捌月，本院以八十九年度上訴字第二五四五號判決
    駁回被告等之上訴，最高法院於九十年二月二十二日以九十年度台上字第八六九
    號判決駁回上訴確定。本件被告乙○○轉讓第一級毒品行為，既與前開業經判決
    確定之連續「轉讓」行為，具有裁判上一罪之連續犯關係，揆諸前開判例，自應
    就此部分諭知免訴之判決。
八、原審就被告乙○○被訴被訴販賣第一級毒品，變更檢察官起訴法條，改依行為時
    之刑法第三十條第一項、肅清煙毒條例第九條第一項之幫助施用毒品罪刑，固非
    無見。惟查：（一）被告乙○○於八十七年二月間至五月間〔二十二日（不含）
    前〕，先後連續「十三次」（甲○○十次、丙○○三次）以低於進貨之價格提供
    海洛因予被告甲○○、丙○○施用等情，原審卻認定為連續「十一次」，自有未
    當。（二）被告乙○○提供海洛因予被告甲○○施用，其價格應為每公克約六、
    九三三元或每公克六、六六六元；原審卻認價格為每公克約六、九三三元或每公
    克約一、三八七元，亦有未洽。（三）證人丙○○僅證稱每次購買三千元，並未
    明確證述其取得海洛因重量及之單價，惟自其「第一次」取得海洛之「數量」較
    「第二次」及「第三次」為多等情以觀，足證其「第一次」乃「略低」於被告乙○○之販入價格，而「第二次」及「第三次」則「相當」於被告乙○○之販入價
    格。原審卻遽以被告甲○○之買價，認定證人丙○○之買價，尚嫌無據。（四）
    被告乙○○轉讓第一級毒品行為，雖跨越肅清煙毒條例（舊法）仍施行有效期間
    及八十七年五月二十日毒品危害防制條例（新法）公布施行，同年月二十二日生
    效日之後，惟連續行為終了之日係在毒品危害防制條例（新法）公布施行生效期
    間，應依毒品危害防制條例第八條第一項轉讓第一級毒品罪處斷，並以一罪論。
    原判決將被告乙○○「轉讓」第一級毒品之行為，以八十七年五月二十二日毒品
    危害防制條例之生效日，割裂而分別適用肅清煙毒條例及毒品危害防制條例，自
    有未洽。檢察官上訴意旨以被告乙○○所犯係販賣第一級毒品之罪，指摘原判決
    不當，固無理由（詳下述），惟原判決既有可議，自應由本院將原判決予以撤銷
    ，並為免訴之諭知。
九、檢察官上訴意旨略以：（一）證人丙○○並未供述其買價顯低於被告乙○○之販
    入價格，原審遽以被告甲○○之買價，認定證人丙○○之買價，尚嫌乏據。（二
    ）又被告甲○○帶同他人向被告乙○○購買毒品，則被告乙○○是否因此而對被
    告甲○○有不同之計價，而被告甲○○為此勞務上之提供，是否可認係對價之一
    種。（三）被告乙○○若非有有償讓與他人之計畫，豈會一次販入顯逾其施用量
    及經濟負擔之毒品，是不能僅因其事後某一賣價低於買進價格，即驟認被告乙○○無營利意圖等語。經查，原審遽以被告甲○○之買價，認定證人丙○○之買價
    ，固嫌乏據。然被告乙○○是否因被告甲○○勞務上之提供，而以低於進貨之價
    格提供海洛因予被告甲○○施用，乃出於檢察官之臆測，尚乏證據足資證明被告
    甲○○提供勞務係屬取得海洛因之「對價」，況此「對價」應如何計算，亦非無
    疑，自難遽採。又被告乙○○既一次購買顯逾其「施用量」（非其一人之施用量
    ）及「經濟負擔」（非其一人之經濟能力所能購買）之毒品，益足徵其所販入之
    毒品非其一人所獨資者，且非其一人獨自施用，由此雖足認被告乙○○前開「轉
    讓」毒品之犯行，惟無積極證據不得僅以推定被告乙○○有「營利」之意圖。綜
    上，檢察官之上訴為無理由。
據上論斷，應依刑事訴訟法第三百六十九條第一項前段、第三百六十四條、第三百條
、第三百零二條第一款，判決如主文。
本案經檢察官沈明彥到庭執行職務。
中    華    民    國      九十    年       八       月      三十一      日
                              臺灣高等法院刑事第二十二庭
                                  審判長法  官  許  正  順
                                        法  官  林  明  俊
                                        法  官  邱  同  印
右正本證明與原本無異。
如不服本判決應於收受送達後十日內向本院提出上訴書狀，其未敘述上訴之理由者並
得於提起上訴後十日內向本院補提理由書（均須按他造當事人之人數附繕本）。
                                        書記官  莊  昭  樹
中    華    民    國      九十    年       九       月        三        日


司法院資訊處製作；財團法人民間司法改革基金會備份。
